【裁判字號】    89,易,892
【裁判日期】    900420
【裁判案由】    偽造文書
【裁判全文】
臺灣臺南地方法院刑事判決                          八十九年度易字第八九二號
    公  訴  人  臺灣台南地方法院檢察署檢察官
    被      告  甲○○
                乙○○
右列被告因偽造文書案件，經檢察官提起公訴 (八十八年度偵字第八七０六號)，本
院判決如左：
    主  文
甲○○、乙○○共同明知為不實之事項，而使公務員登載於職務上所掌之公文書，足
以生損害於公眾及他人，各處有期徒刑伍月，如易科罰金，均以參佰元折算壹日。
    事  實
一、甲○○與乙○○係兄弟關係，乙○○於民國八十三、四年間，因簽賭六合彩向黃
    陳春英商借支票轉向郭春梅借款四百萬元，嗣經郭春梅將上開債權轉讓予丙○○
    ，並因簽賭六合彩在外積欠數千萬元債務，乙○○為躲避債權人之求償，明知其
    並未向甲○○借足新台幣（以下同）一億一千二百萬元，竟與甲○○基於共同使
    公務員登載不實之犯意聯絡，由乙○○將其所有坐落如附表（一）、（二）土地
    ，分別為甲○○虛偽設定三千萬元及八千二百萬元，金額計一億一千二百萬元之
    一般抵押權予甲○○。遂由乙○○提供有關文件，委託不知情之代書李淑芬於八
    十四年十一月一日接續向台南縣新化地政事務所辦理以乙○○所有上開附表（一
    ）、（二）土地為擔保，設定債權額分別為三千萬元及八千二百萬元，合計一億
    一千二百萬元，存續期間八十四年十一月一日至八十七年十一月一日之一般抵押
    權予甲○○，致使不知情之新化地政事務所該管公務員核准而登載於職務上所掌
    之土地登記簿上，足以生損害於地政機關對於地政管理之正確性、丙○○及乙○○其他債權人。
二、案經告訴人丙○○告訴台灣台南地方法院檢察署檢察官偵查起訴。
    理  由
一、訊據被告乙○○固坦承有於右揭時地與共同被告甲○○就上開土地分別設定三千
    萬元、八千二百萬元，金額計一億一千二百萬元一般抵押權，並委請不知情之代
    書李淑芬辦理登記等情不諱，惟矢口否認有何使地政事務所承辦公務員登載不實
    之犯行，被告乙○○辯稱：上開土地係甲○○所有，登記伊名下，所以以設定抵
    押權方式返還甲○○；被告甲○○則辯稱：上開土地係伊所買，登記在乙○○名
    下，乙○○以上開土地設定抵押權予伊，係為了擔保伊之所有權云云。被告二人
    之選任辯護人則為被告二人辯護稱：上開土地係被告甲○○所購買信託登記予當
    時年僅十三歲及二十三歲之被告乙○○名下，八十四年十一月間，被告甲○○看
    被告乙○○不認真經營事業，嗜酒又要借錢，甲○○為確保上開土地之所有權及
    為確保經營土地所支出資金及借予被告乙○○之金錢，要求被告乙○○在附表（
    一）土地上設定權利價值三千萬元之抵押權及在附表（二）之土地上設定權利價
    值八千二百萬元之抵押權予被告甲○○。係被告甲○○考慮當時之土地價值，在
    土地上建設豬舍、魚塭，所投資金額加上借予被告乙○○之約一千多萬元借款及
    考慮被告乙○○可能會再向甲○○借款；另抵押權設定契約書上有填寫「擔保權
    利總金額為新台幣八千二百萬元及三千萬元」，而擔保權利總金額有最高限額抵
    押權之含意；而被告二人設定抵押權最主要目的是要確保被告甲○○就上開土地
    之權利（所有權），乃在抵押權設定契約書記載該擔保權利總金額包含借款之金
    額、被告甲○○所代墊經營養豬、養魚之資金來源及借款金額等，並非虛偽之抵
    押權設定，被告二人並無偽造文書之犯行等語。經查：
（一）被告甲○○於本院調查時辯稱：上開土地係伊於六十三年、七十四年間買受，
      因經商風險較大，故信託登記予當時年僅十三歲、二十四歲之被告乙○○名下
      ，伊確係上開土地之所有權人等語（詳偵卷第二五八頁、本院八十九年四月十
      一日訊問筆錄），而被告乙○○亦辯稱如上。然土地登記規則雖未就「信託」
      法律關係而有所謂之「信託登記」，惟所謂之「信託」，係委託人將財產權移
      轉或為其他處分，使受託人依信託本旨，為受益人之利益或為特定之目的，管
      理或處分信託財產之關係（參照信託法第一條），是以委託人與信託人間除須
      有信託之意思外，尚須有受託人有管理或處分信託財產之行為。本件附表（一
      ）所示之土地購入時間係六十三年，其時被告乙○○年僅十三歲，被告甲○○
      、乙○○是否有信託之意思，而被告乙○○是否有管理或處分信託財產之行為
      ，均堪置疑。且被告甲○○將自己所有之土地委託十三歲之小孩管理、處分，
      亦與常情有違。另被告甲○○於本院調查時陳稱：「當時買土地時向第三信用
      合作社借了一百多萬元，以我媽媽名義借的」等語（詳本院八十九年六月二十
      九日訊問筆錄），購買上開土地之價金既非被告甲○○所支付，則上開土地是
      否係被告甲○○所購買，亦啟人疑竇。再被告甲○○於本院調查時供稱：伊因
      做生意風險比較大，常常有要幫別人當保證人，為避免風險，所以才將上開土
      地登記被告乙○○名下等語，惟倘被告甲○○所稱為避免經商之風險，將所購
      置之土地登記乙○○名下等語屬實，則被告甲○○名下理應無任何之不動產，
      然經本院向財政部財稅資料中心查詢被告甲○○之財產歸戶結果，被告甲○○
      名下竟有三十九筆土地，此有該中心八十九年十二月十五日資五字第八九二三
      六四０六號函暨檢附明細一份附卷可稽，就此被告甲○○亦自承：「當時不用
      自耕農身分就可以買，只要住在當地幾公里之內就可以買‧‧‧因沒有兄弟可
      登記，所以部分登記我的名字，部分登記弟弟乙○○名字」等語（詳本院八十
      九年六月二十九日生），綜上論述，被告甲○○、乙○○所稱，上開土地係被
      告甲○○因經商風險較大，而信託登記予被告乙○○名下乙節，應非實在。又
      按依土地法所為之登記，有絕對效力，土地法第四十三條定有明文，則上開土
      地既登記被告乙○○所有，被告乙○○自為上開土地之所有權人。
（二）次查，被告乙○○於偵查及本院審理中供稱：「我還欠他（即指被告甲○○）
      現金一千多萬元」、「我向我哥哥（即指被告甲○○）陸陸續續借有一千多萬
      元」、「（問：你欠你哥哥多少錢？）一千多萬元，如我哥哥所言」等語（詳
      偵卷第二五八頁、本院八十九年四月十一日訊問筆錄、九十年四月十六日審判
      筆錄），核與被告甲○○所稱：「（問：你弟弟前後向你借多少錢？）一千二
      百萬元左右」等語（詳前開審判筆錄）相符。是被告乙○○向被告甲○○借貸
      之金額係一千二百萬元之事實，應堪認定。
（三）再查，被告乙○○於八十四年十一月一日與被告甲○○共同委託不知情之代書
      李淑芬持抵押權設定之相關文件及載有權利人為被告甲○○、義務人兼債務人
      為被告乙○○、債權額為三千萬、八千二百萬元等內容之抵押權設定契約書二
      份，接續提出於台南縣新化地政事務所申請設定抵押權，該地政事務所之承辦
      公務員，即將該等事項登載於其職務上所掌管之土地登記簿等公文書內，亦經
      被告二人於偵審中陳明無訛，復有上開抵押權設定契約書二份附於偵查卷可稽
      。然觀該項抵押權設定契約書擔保權利總金額欄記載：「新台幣參仟萬元正」
      、「新台幣捌仟貳佰萬元正」（偵查卷第二一九頁及二二一頁），此為一般抵
      押權設定登記方式，顯與最高限額抵押權設定登記慣例之記載為：「最高限額
      新台幣若干元正」方式有異。被告二人之選任辯護人為被告辯護稱：「擔保權
      利總金額」有最高限額抵押之含意在內，本件被告二人所設定之抵押權應係最
      高限額抵押權之設定等語，顯與現行地政實務之記載不符，而不足採信。按所
      謂之一般抵押權，係指於設定抵押權登記同時，務必有主債務存在始為適法，
      而最高限額抵押權則係指所有人提供抵押物，與債權人訂立契約，在一定金額
      之限度內，擔保現在已發生及將來可能發生之債權。本件被告二人所設定之抵
      押權既為一般抵押權，載明債權額為三千萬元及八千二百萬元，而非最高限額
      抵押三千萬元及八千二百萬元，即表示被告甲○○於設定抵押權時應對被告乙○○有三千萬元及八千二百萬元之債權存在，然本件被告二人縱有債權債務關
      係存在，亦僅其等所述之一千二百萬元，乃被告二人竟就原有債權額一千二百
      萬元虛偽擴張至一億一千二百萬元，自是有害於被告乙○○其他債權人一般債
      權之總擔保，並損害地政機關所為登記之公信力。
（四）另參以被告乙○○因簽賭六合彩，八十三年、八十四年間開始向外積欠金錢，
      共積欠約數千萬元等情，業據被告乙○○於偵查及本院審理中陳稱：「我退伍
      後大約七十四年開始玩大家樂，‧‧我玩大家樂欠了約好幾千萬元」、「（問
      ：你共欠多少錢？）好幾千萬元」、「我向地下錢莊借錢，借了好幾百萬元，
      我是簽六合彩，自七十九年開始簽，八十三年、四年開始欠錢‧‧別人（即指
      債權人）都到魚塭找我要（錢）」等語明確（詳偵卷第二百五十八頁、本院八
      十九年六月二十九日及九月二十一日訊問筆錄）。而被告乙○○於八十四年間
      向證人黃陳春英借支票，並持支票向郭春梅借款四百萬元，嗣後該等支票均退
      票等情，除據被告乙○○陳稱在卷外，核與證人郭春梅、黃陳春英於偵查中證
      述情節相符，並有黃陳春英所簽發之支票附於偵查卷可按。則以被告乙○○於
      八十三年、八十四年間經濟已遭窘困，且向外舉債之情形下，其於該時將其名
      下土地設定抵押權予被告甲○○，時機亦啟人疑竇。
（五）至被告二人雖以前詞置辯，惟倘被告二人所稱係被告甲○○考慮當時之土地價
      值，在土地上建設豬舍、魚塭，所投資金額加上借予被告乙○○之約一千多萬
      借款及考慮乙○○可能會再向被告乙○○借款，而合意設定一億一千二百萬元
      之抵押權等情屬實，依其等所述之情形，抵押權所擔保者既係現在已發生及將
      來可能發生之債權，則被告二人理應就上開土地設定最高限額抵押權，而今被
      告二人就上開土地不為最高限額抵押權之設定，竟設定債權額高達一億一千二
      百萬元之一般抵押權，顯係為避免被告乙○○名下之土地，為其債權人追討求
      償所為之虛偽設定，至為灼然。
（六）綜上所述，本件事證已臻明確，被告二人其餘所辯均稱其等所為之抵押權設定
      係最高限額抵押權，惟被告二人所為之抵押權設定係一般抵押權，已如前述，
      從而，被告二人上開所辯顯係卸責之詞，核不足採，其二人使公務員登載不實
      之犯行，均堪以認定，自應依法論科。
二、查被告二人明知被告乙○○所積欠被告甲○○之借款僅一千二百萬元，猶委由不
    知情之代書李淑芬提出債權額計一億一千二百萬元內容虛偽之抵押權設定契約書
    於地政機關，使不知情之地政機關承辦公務員將前揭不實事項登載於職務上所掌
    管之土地登記簿上，足以生損害於地政機關對於該等土地登記管理之正確性、丙○○及被告乙○○之債權人，核被告二人所為，均係犯刑法第二百十四條明知為
    不實之事項而使公務員登載於職務上所載之公文書罪。被告二人間有犯意之聯絡
    及行為之分擔，均為共同正犯。被告等係利用不知情之代書李淑芬為之，屬間接
    正犯。被告二人委由不知情之代書李淑芬於同一日向台南縣新化地政事務所申請
    二次設定抵押權登記，乃係基於同一犯意所為之接續動作，並侵害同一法益，為
    接續犯，屬單純一罪（最高法院八十六年度台上字第三二九五號判例參照）。爰
    審酌被告二人之犯罪目的係避免被告乙○○所有之財產遭其債權人追償，其等犯
    罪所生之危害及犯罪後態度等一切情狀，均量處如主文所示之刑，並均諭知易科
    罰金之折算標準，以資懲儆。
據上論斷，應依刑事訴訟法第二百九十九條第一項前段、刑法第二十八條、第二百十
四條、第四十一條第一項前段、罰金罰鍰提高標準條例第一條前段、第二條，判決如
主文。
本案經檢察官王百玄到庭執行職務。
中      華      民      國    九十      年      四      月     二十     日
                                  臺灣臺南地方法院刑事第一庭
                                          法  官  鄭  燕  璘
右正本證明與原本無異。
如不服本判決，應於判決送達後十日內，向本院提出上訴狀。
                                          書記官  田  富  蓉
中      華      民      國    九十      年      四      月     二十三   日
附錄本案論罪科刑法條全文：
刑法第二百十四條
  明知為不實之事項，而使公務員登載於職務上所掌之公文書，足以生損害於公眾或
  他人者，處三年以下有期徒刑、拘役或五百元以下罰金。


司法院資訊處製作；財團法人民間司法改革基金會備份。
